【裁判字號】    98,訴,87
【裁判日期】    980630
【裁判案由】    拆屋還地
【裁判全文】
臺灣臺北地方法院民事判決                98年度訴字第87號
原      告  甲○○
                      樓
訴訟代理人  劉師婷律師
被      告  乙○○
上列當事人間請求拆屋還地事件，本院於民國98年6月12日言詞
辯論終結，判決如下：
    主  文
被告應將坐落臺北市文山區○○○○段四二八地號土地上，如附
圖所示Ｂ部分面積九點五六平方公尺之增建物拆除，並將該部分
土地返還原告及其他全體共有人。
原告其餘之訴駁回。
訴訟費用由被告負擔五分之四，餘由原告負擔。
本判決第一項於原告以新臺幣參拾萬肆仟元為被告供擔保後，得
假執行。但被告如以新臺幣玖拾壹萬零壹佰拾貳元為原告預供擔
保，得免為假執行。
原告其餘假執行之聲請駁回。
    事實及理由
一、原告起訴主張：原告與訴外人李水星、邱富美、沈家維為坐
    落臺北市○○區○○段2小段428地號土地（下稱系爭土地）
    之共有人，原告所有門牌號碼臺北市○○區○○路4段252巷
    11號1樓房屋坐落於系爭土地上，被告則為門牌號碼臺北市
    文山區○○路○ 段260巷9號1樓房屋（下稱系爭房屋）之所
    有權人，詎被告未經原告及其他共有人全體之同意，亦無任
    何合法權源，竟在系爭土地上如附圖所示A、B部分（即系爭
    房屋後方）自行增建廚房及廁所，無權占有系爭土地之面積
    合計10.96平方公尺，爰依民法第767條、第821條規定提起
    本件訴訟等語。並聲明：(一)被告應將系爭土地上如附圖所示
    A、B部分（面積10.96平方公尺）之地上物拆除，並將該部
    分土地返還被告及其他共有人全體。(二)願供擔保請准宣告假
    執行。
二、被告則以：原告所有門牌號碼臺北市○○區○○路4段252巷
    11號1樓房屋與被告所有之系爭房屋係於民國62年間建造，
    屬前後棟雙併建築，兩間房屋中間以天井相對，被告房屋位
    於前棟，原告房屋位於後棟，系爭房屋係被告父親所購得並
    由被告與家人居住至今，其建坪符合實體建物，中央天井為
    前後兩棟住戶共同使用，為一公共空間，系爭房屋於被告父
    親購買時與原告房屋之天井中間即有分隔牆為界，被告自始
    即保持現有居住現狀，並無占用系爭土地之情形，且依原始
    建築圖所示，中央天井底下設有兩水池，分別規劃予前後棟
    住戶作為儲水之用，由2至4樓之連接天橋以觀，前後棟建物
    係以空心磚於中間分隔，所有公共設施皆以中央天井中線為
    分界，分別規劃予前後棟住戶使用，因此前後棟建物共80位
    住戶自始即有以天井中線為界線之認知，嗣74年間臺北市政
    府地政處進行地籍圖重測，將原有建築基地切割為前後兩塊
    面積相等之土地，並分別標記地號為428（即原告共有之系
    爭土地）、441（即被告共有之土地），重測後系爭土地界
    線內含有全部中央天井及被告合法建物之露台，441地號土
    地則含有防火巷，當時針對地籍圖重測所產生之爭議，前後
    棟住戶已於74年透過協調會達成維持現狀之協議，而防火巷
    道與中央天井在核發建照時，即歸類為公共設施，應屬所有
    住戶所共有及使用，不應納入個別住戶的使用範圍，是系爭
    房屋1樓廚房、廁所加蓋部分係在中心牆內，並未越界占用
    系爭土地等語置辯。並聲明：(一)原告之訴及假執行之聲請均
    駁回。(二)如受不利之判決，願供擔保請准宣告免為假執行。
三、兩造不爭執之事項：
  （一）系爭土地為原告與訴外人李水星、邱富美、沈家維共有
        ，應有部分各4分之1，原告所有門牌號碼臺北市○○區
        ○○路4段252巷11號1樓房屋坐落系爭土地上。
  （二）被告所有之系爭房屋坐落於臺北市○○區○○段2小段
        441地號土地上，與原告房屋屬前後棟雙併建築，中間
        以中央天井相對，被告所有系爭房屋位於前棟，原告房
        屋位於後棟。
  （三）被告於91年間在系爭房屋後方增建廚房及廁所，面積合
        計10.96平方公尺（即如附圖所示A、B部分，面積各1.4
        平方公尺、9.56平方公尺）。
四、本件之爭點為：
  （一）被告於系爭房屋後方增建廚房及廁所（即如附圖所示A
        、B部分）是否無權占用系爭土地？
  （二）原告訴請被告拆除系爭土地上如附圖所示A、B部分之地
        上物及返還該部分土地，有無理由？
五、得心證之理由：
  （一）被告於系爭房屋後方增建廚房及廁所（即如附圖所示A
        、B部分）是否無權占用系爭土地？
      1.按所有權人對於無權占有或侵奪其所有物者，得請求返
        還之，民法第767條定有明文。又以無權占有為原因，
        請求返還土地者，占有人對土地所有權存在之事實無爭
        執，而僅以非無權占有為抗辯者，土地所有權人對其土
        地被無權占有之事實無舉證責任，占有人自應就其取得
        占有係有正當權源之事實證明之。本件原告主張被告於
        系爭土地上如附圖所示A、B部分增建廚房及廁所之事實
        ，業經本院至現場勘驗屬實，並有勘驗筆錄、現場照片
        及臺北市古亭地政事務所土地複丈成果圖等件在卷可稽
        （見本院卷第41至46頁），且為被告所不爭執，自堪信
        為真實，而被告抗辯其係有權占有該部分土地乙節，既
        為原告所否認，自應由被告就有權占有之事實負舉證責
        任。
      2.被告抗辯系爭房屋與原告房屋約定以中央天井中線為界
        ，系爭房屋後方加蓋廚房及廁所部分在中心牆內，並未
        越界占用系爭土地等語，固據提出平面圖、臺北市政府
        地政處73年12月24日北市地一字第57490號函暨所附地
        籍圖重測界址糾紛協調會第26次會議紀錄、74年1月21
        日北市地一字第3200號地籍圖重測土地界址糾紛案件調
        處結果通知書、臺北市南港、內湖、景美、木柵四行政
        區地籍圖重測界址糾紛協調會第26次會議紀錄等件為證
        （見本院卷第83至95、100至117頁），惟雙方土地所有
        權人意見紛歧，致協調不成立，僅作成決議有關土地界
        址問題，應由臺北市地政處切實查明圖簿資料，基於公
        平合理原則依法裁處後，通知各當事人，是被告所提出
        之上開會議紀錄，尚不足以證明系爭土地及441地號土
        地共有人曾約定以中央天井中線為界之事實。再者，依
        證人即兩造鄰居林義明證稱：74年間被告所有房屋與原
        告所有房屋前後兩棟住戶有開協調會，還有市政府的人
        員在場，沒有什麼結果，開協調會後地政事務所的人有
        重測，建築物兩棟是同一個建商同時蓋起來的，中間是
        以天井為中間線，兩邊都是一樣大等語（見本院卷第71
        頁背面）及證人即被告房屋3樓住戶張哲生證稱：臺北
        市政府於73年間有進行土地重測，兩造住的房屋中央是
        三米寬的天井，中間有圍牆隔開，1人1.5米寬，圍牆到
        現在沒有變動過，73年土地重測後，中間界線往被告這
        方移動，所以被告這排的土地增加，原告這排就提出異
        議，市政府召集兩方開協調會，協調不成立，所以雙方
        維持現狀使用到現在。被告這排的土地雖然增加，但是
        有部分做為前面道路使用，後來市政府通知我們去換新
        的土地建物所有權狀，是根據新的界線發的土地所有權
        狀，被告房屋內廚房加蓋的部分重測前是否就存在，我
        不清楚等語（見本院卷第80、81頁），可知系爭土地及
        441地號土地共有人雖曾就土地界址問題召開協調會，
        惟協調不成立，臺北市政府於重測後換發土地建物所有
        權狀，參諸民法第758條規定，不動產物權，依法律行
        為而取得、設定、喪失及變更者，非經登記，不生效力
        ，是兩造土地界址自應依重測之結果為準，被告所辯應
        以中央天井中線為界，尚乏依據，況系爭房屋後方之廚
        房、廁所係被告於重測後增建，此為被告自承在卷（見
        本院卷第72頁），且其中如附圖所示B部分（面積9.56
        平方公尺）屬未登記增建部分，此觀諸臺北市古亭地政
        事務所土地複丈成果圖之記載即明，是以，被告於重測
        後自行於系爭房屋後方增建廚房、廁所，其中如附圖所
        示B部分占用原告共有之系爭土地，既未經原告及其他
        全體共有人之同意，即難認有何法律上之依據。
      3.又臺北市地政處74年1月21日北市地一字第3200號裁處
        結果略為：「經查本案系爭土地如依甲方（即系爭土地
        共有人，重測前為興福段311-77地號）意見，即參照舊
        圖施測結果，甲方雙方土地面積與原登記面積較為接近
        ，惟雙方土地界址則在乙方（即441地號土地共有人，
        重測前為興福段311-78地號）建物之內，如依乙方之意
        見，即仍維持重測公告之結果，以天井中心及牆壁中心
        為界，則甲方各筆土地之面積均較重測前原登記面積分
        別減少10餘平方公尺，乙方各筆土地則較原登記面積相
        對增加10餘平方公尺。經查調查重測前分割原圖顯示，
        本案重測前係以雙方土地南北寬度30公尺之中心點為界
        分割，並非以天井中心及建物中心為界分割.... 本案
        系爭土地界址以甲方意見，即參照舊圖移繪據以辦理較
        為合理... 若先生等不服本案調處結果（即本處裁處）
        ，應依土地法第46條之2規定，準用同法第59條第2項規
        定，於接到本通知書後15日內訴請司法機關審理，如逾
        期未訴請司法機關審理，... 其界址即以調處結果為準
        」（見本院卷第126至130頁），嗣系爭土地及441地號
        土地共有人對於臺北市地政處裁處結果並無異議，該處
        即將裁處結果送請地政事務所據以辦理土地標示變更登
        記，而依卷附土地登記謄本之記載（見本院卷第22頁）
        ，系爭土地確於74年4月18日以地籍圖重測為原因辦理
        變更登記，登記面積為112平方公尺，被告於重測後在
        系爭土地上自行增建如附圖所示A、B部分，其中A部分
        （面積1.4平方公尺），屬已登記為系爭房屋露台部分
        ，難認係無權占有，然B部分（面積為9.56平方公尺）
        ，既屬未登記增建部分，即難認係有權占有，原告復自
        承其僅請求被告返還如附圖所示B部分等語在卷（見本
        院卷第72頁），是被告抗辯系爭土地及441地號土地以
        中央天井中線為界，其就系爭土地如附圖所示B部分為
        有權占有，要與上開登記之重測結果有違，殊屬無據。
  （二）原告訴請被告拆除系爭土地上如附圖所示A、B部分之地
        上物及返還該部分土地，有無理由？
        按所有人對於無權占有或侵奪其所有物者，得請求返還
        之，各共有人對於第三人，得就共有物之全部為本於所
        有權之請求，但回復共有物之請求，僅得為共有人全體
        之利益為之，民法第767條、第821條分別定有明文。又
        無權占有他人土地興建建物者，必須拆除建物始能返還
        土地，故所有人請求返還土地時，得併請求拆除建物，
        自屬當然。經查，被告於系爭土地如附圖所示A、B部分
        （面積各1.4平方公尺、9.56平方公尺）增建廚房、廁
        所，其中A部分為有權占有，B部分為無權占有，則依前
        開規定，原告主張被告應將如附圖所示B部分土地上之
        增建物拆除，並將該部分土地返還予原告及其他全體共
        有人，為有理由，應予准許，至原告請求被告將如附圖
        所示A部分土地上之增建物拆除，並將該部分土地返還
        予原告及其他全體共有人部分，即為無理由，應予駁回
        。
六、綜上所述，原告依民法第767條、第821條規定，請求被告將
    系爭土地上如附圖所示B部分之增建物拆除，並將該部分土
    地返還予原告及其他全體共有人，為有理由，應予准許，逾
    此部分之請求，為無理由，應予駁回。又兩造均陳明願供擔
    保，聲請宣告假執行或免為假執行，關於原告勝訴部分，經
    核無不合，爰各酌定相當擔保金額准許之，至原告敗訴部分
    ，其假執行之聲請已失所附麗，應併予駁回，附此敘明。
七、本件事證已臻明確，兩造其餘攻擊或防禦方法，經本院審酌
    後，認均與本件之結論無涉，茲不再一一論述，併予敘明。
八、據上論結，本件原告之訴為一部有理由、一部無理由，依民
    事訴訟法第79條、第390條第2項、第392條，判決如主文。
中    華    民    國    98    年    6     月    30    日
                  民事第二庭    法  官  鍾素鳳
以上正本係照原本作成。
如對本判決上訴，須於判決送達後20日內向本院提出上訴狀。
中    華    民    國    98    年    6     月    30    日
                                書記官  林玗倩


司法院資訊處製作；財團法人民間司法改革基金會備份。
